ACORDAO-COMPLETO-2511230

ACÓRDÃO 2330/2021 ATA 38/2021 - PLENÁRIO

VISTO, relatado e discutido o recurso de revisão interposto por Valdecy José de Souza, ex-Prefeito de Águas Vermelhas/MG, contra o Acórdão 2428/2017-TCU-Primeira Câmara, que julgou irregulares suas contas especiais, condenou-o em débito e aplicou-lhe multa em razão da ausência de comprovação da correta aplicação de recursos de Termo de Compromisso firmado com a Fundação Nacional de Saúde para execução de melhorias habitacionais para controle da Doença de Chagas.
ACORDAM os Ministros do Tribunal de Contas da União, reunidos em sessão do Plenário, diante das razões expostas pelo Relator, com fundamento nos arts. 16, inciso II, 18, 32 e 35 da Lei 8.443/1992, em:
9.1. conhecer do recurso de revisão, dar-lhe provimento, julgar regulares com ressalvas as contas de Valdecy José de Souza e dar-lhe quitação;
9.2. encaminhar ao responsável cópia deste Acórdão, com a informação de que a íntegra do Relatório e do Voto que o fundamentam está disponível no endereço eletrônico www.tcu.gov.br/acordaos.

Recurso de revisão interposto contra acórdão que julgou irregulares as contas do recorrente, com condenação em débito e multa, em razão da ausência de demonstração da correta execução financeira de termo de compromisso que teve por objeto a execução de melhoria habitacional para o controle da Doença de Chagas.

Prefeitura de Águas Vermelhas/MG

3. Recorrente: Valdecy José de Souza (XXX.943.346-XX)

13.1. Ministros presentes: Ana Arraes (Presidente), Walton Alencar Rodrigues, Benjamin Zymler, Augusto Nardes, Raimundo Carreiro, Bruno Dantas, Vital do Rêgo e Jorge Oliveira (Relator).
13.2. Ministro-Substituto convocado: Augusto Sherman Cavalcanti.
13.3. Ministros-Substitutos presentes: Marcos Bemquerer Costa, André Luís de Carvalho e Weder de Oliveira.

JORGE OLIVEIRA

Ministro Walton Alencar Rodrigues.

Inicio este relatório com a transcrição da instrução produzida na Secretaria de Recursos - Serur (peça 103) , endossada pelo corpo dirigente daquela unidade (peças 104/105) :
"Em análise recurso de revisão interposto por Valdecy José de Souza (peças 72 a 95) contra o Acórdão 2428/2017-TCU-Primeira Câmara (peça 19) (Rel. Min. Walton Alencar Rodrigues) retificado, por inexatidão material, pelo Acórdão 4500/2017-TCU-Primeira Câmara (peça 27) e pelo Acórdão 230/2018-TCU-Primeira Câmara (peça 49) . A deliberação recorrida apresenta o seguinte teor:
'ACORDAM os Ministros do Tribunal de Contas da União, reunidos em sessão da 1ª Câmara, com fundamento nos arts. 1º, inciso I, 16, inciso III, alíneas 'b' e 'c', 19, caput, e 23, inciso III, alínea 'a', da Lei 8.443/1992 e ante as razões expostas pelo relator, em:
9.1. excluir do rol de responsáveis Nilson Francisco Campos (CPF XXX.071.405-XX) ; 
9.2. rejeitar as alegações de defesa de Valdecy José de Souza (CPF XXX.093.806-XX) ; 
9.3. julgar irregulares as contas de Valdecy José de Souza (CPF XXX.093.806-XX) e condená-lo ao pagamento das quantias a seguir especificadas, com a fixação do prazo de quinze dias, a contar da notificação, para comprovar, perante o Tribunal (art. 214, inciso III, alínea 'a', do Regimento Interno) , o recolhimento da dívida aos cofres do Tesouro Nacional, atualizada monetariamente e acrescida dos juros de mora, calculados a partir das datas discriminadas, até a data do recolhimento, na forma prevista na legislação em vigor. 
	Valor original (R$) 
	Data da ocorrência
	Débito / (Crédito) 

	74.932,51
		28/11/2011

	Débito

	74.932,50
	22/6/2012
	Débito

	 (10,71) 
	17/7/2013
	 (Crédito) 

9.4. aplicar ao Sr. Valdecy José de Souza (CPF XXX.093.806-XX) , a multa prevista no art. 57 da Lei 8.443/1992 c/c o art. 267 do Regimento Interno, no valor de R$ 21.000,00 (vinte e um mil reais) , com a fixação do prazo de quinze dias, a contar da notificação, para comprovar, perante o Tribunal (art. 214, inciso III, alínea 'a', do Regimento Interno) , o recolhimento da dívida aos cofres do Tesouro Nacional, atualizada monetariamente desde a data do presente acórdão até a do efetivo recolhimento, se for paga após o vencimento, na forma da legislação em vigor;
9.5. autorizar, desde logo, nos termos do art. 28, inciso II, da Lei 8.443/1992 c/c o art. 219, inciso II, do RI/TCU, a cobrança judicial das dívidas caso não atendidas as notificações;
9.6. encaminhar cópia desta deliberação, bem como do relatório e do voto que a fundamentam, ao Procurador-Chefe da Procuradoria da República em Minas Gerais, nos termos do § 3º do art. 16 da Lei 8.443/1992 c/c o § 7º do art. 209 do Regimento Interno do TCU, para adoção das medidas que entender cabíveis, bem como à Fundação Nacional de Saúde - Funasa.'
HISTÓRICO
Trata-se de tomada de contas especial instaurada pela Fundação Nacional de Saúde (Funasa) , em razão do não encaminhamento de documentação exigida para a prestação de contas do Termo de Compromisso TC/PAC 9/2009 (Siafi 658156 - peça 1, pp. 39-43 e pp. 329-331) , celebrado com o Município de Águas Vermelhas/MG, tendo por objeto a execução de melhoria habitacional para o controle da Doença de Chagas, com vigência estipulada para o período de 31/12/2009 a 31/12/2012, com o prazo para prestação de contas até 1/3/2013. 
1.1. Os recursos previstos para implementação do objeto do referido termo de compromisso foram orçados no valor total de R$ 154.500,01, com a seguinte composição: R$ 4.635,00 de contrapartida do município e R$ 149.865,01 à conta do concedente, liberados mediante as Ordens Bancárias 2011OB807920, de 24/11/2011, 2012OB804541 e 2012OB804542, de 20/6/2012, depositados na conta específica em 28/11/2011 e 22/6/2012 (peça 1, pp. 257 e 273) .
1.2. De acordo com parecer financeiro da Funasa não foi demonstrada a boa e regular aplicação dos recursos geridos, em razão da ausência de documentação fiscal que comprovasse a execução financeira do ajuste, sugerindo a não aprovação da prestação de contas final do Termo de Compromisso PAC 9/09 no valor de R$ 149.854,30.
1.3. Por outro lado, conforme Relatório de Visita Técnica de 4/7/2013, a Funasa considerou que a execução física do termo de compromisso foi integralmente realizada, sendo 1 unidade de placa de obra no valor de R$ 790,53, a reconstrução de 2 unidades com 2 quartos e 38,70 m² no valor de R$ 47.788,13, 3 unidades com 3 quartos e 44,41 m² no valor de R$ 77.430,23 e 1 unidade com 4 quartos e 54,98 m² no valor de R$ 28.491,11 (peça 1, pp. 173-175) .
1.4. A Controladoria-Geral da União, por meio do Relatório de Auditoria 575/2016 (peça 1, pp. 399-401) , concluiu pela imputação de débito ao Sr. Valdecy José de Souza, ex-prefeito do município de Águas Vermelhas/MG (gestão: 2009-2012) . Por conseguinte, atestou a irregularidade das contas, conforme expresso no respectivo Certificado de Auditoria (peça 1, p. 403) e Parecer do Dirigente do Órgão de Controle Interno (peça 1, p. 404) .
1.5. Em Pronunciamento Ministerial (peça 1, p.411) , o Ministro de Estado da Saúde, na forma do art. 52 da Lei 8.443/92, atesta haver tomado conhecimento das conclusões do Controle Interno acerca das contas do aludido responsável.
1.6. Após desenvolvimento regular do processo, o recorrente foi condenado em débito e em multa pelo Acórdão 2428/2017-TCU-Primeira Câmara retificado, por inexatidão material, pelo Acórdão 4500/2017-TCU-Primeira Câmara e pelo Acórdão 230/2018-TCU-Primeira Câmara. 
1.7. Inconformado, o recorrente apresenta recurso de revisão para afastar sua condenação.  
EXAME DE ADMISSIBILIDADE
      	Ratifica-se a proposta de conhecimento do recurso de revisão formulada por esta Secretaria de Recursos, no exame da peça 98, e acolhida pelo Relator, Exmo. Ministro Jorge Oliveira, conforme despacho de peça 101, sem efeito suspensivo.
1.8. No presente recurso, as questões preliminares de nulidade e prescrição serão analisadas bem como as questões de mérito quanto a prestação da boa e regular gestão dos recursos públicos (execução financeira) .
EXAME PRELIMINAR
Nulidade
Argumentos
 Acerca da nulidade, o recorrente afirma que:
a) não recebeu a citação nem a notificação, visto que as comunicações foram encaminhadas para o endereço de sua ex-esposa e recebidas por terceiros (peça 72, pp. 2-6) ; 
b) tomou conhecimento do processo quando necessitou da certidão negativa junto ao TCU para o registro de candidatura à Prefeitura Municipal de Águas Vermelhas/MG (peça 72, p. 3) ; e
c) à peça 92 há declaração do recorrente de que não fora devidamente citado.
Análise
1.9. O responsável sustenta a invalidade do ato de comunicação processual do TCU, por ausência de ciência pessoal.
1.10. Segundo o art. 22, inciso I, da Lei 8.443/1992, as comunicações realizadas pelo Tribunal devem observar a forma estabelecida no Regimento Interno do TCU. O artigo 179, inciso II, do RI/TCU estabelece que as comunicações processuais far-se-ão mediante carta registrada, com aviso de recebimento que comprove a entrega no endereço do destinatário, comando reiterado nos artigos 3º, inciso III, e 4º, inciso II, da Resolução - TCU 170, de 30/6/2004, que disciplina a expedição das comunicações processuais pelo Tribunal de Contas da União.
1.11. Observa-se que não é necessária a entrega pessoal das comunicações processuais realizadas pelo TCU, razão pela qual o aviso de recebimento não precisa ser assinado pelo próprio destinatário. Assim, apenas quando não estiver presente o aviso de recebimento (AR) específico é que se verificará nos autos a existência de outros elementos que comprovem a ciência da parte.
1.12. Também não há que se falar em aplicação subsidiária das disposições contidas no Código de Processo Civil, pois a matéria é regulada por normativo específico desta Corte de Contas, editado no exercício de sua competência constitucional.
1.13. A validade de tal critério de comunicação processual é referendada pela jurisprudência deste Tribunal, conforme os Acórdão 14/2007-TCU-Primeira Câmara, 3300/2007-1ª Câmara, 48/2007-2ª Câmara e 338/2007-Plenário. O entendimento desta Corte de Contas encontra amparo em deliberação do Plenário do Supremo Tribunal Federal, proferida em sede de agravo regimental em mandado de segurança (MS-AgR 25.816/DF, relator Ministro Eros Grau) , conforme excerto a seguir transcrito:
'EMENTA: AGRAVO REGIMENTAL. MANDADO DE SEGURANÇA. DESNECESSIDADE DE INTIMAÇÃO PESSOAL DAS DECISÕES DO TRIBUNAL DE CONTAS DA UNIÃO. ART. 179 DO REGIMENTO INTERNO DO TCU. INTIMAÇÃO DO ATO IMPUGNADO POR CARTA REGISTRADA, INICIADO O PRAZO DO ART. 18 DA LEI N. 1.533/51 DA DATA CONSTANTE DO AVISO DE RECEBIMENTO. DECADÊNCIA RECONHECIDA. AGRAVO IMPROVIDO.
1. O envio de carta registrada com aviso de recebimento está expressamente enumerado entre os meios de comunicação de que dispõe o Tribunal de Contas da União para proceder às suas intimações.
2. O inciso II do art. 179 do Regimento Interno do TCU é claro ao exigir apenas a comprovação da entrega no endereço do destinatário, bastando o aviso de recebimento simples.' (grifos acrescidos) 
1.14. Assim, a notificação foi válida, porquanto realizada conforme o disposto no art. 179, inciso II, do RI/TCU e o AR referente ao ofício notificatório ter sido encaminhado para o endereço constante da base CPF (peça 22) . 
1.15. À peça 11 consta resposta ao Ofício 2331/2016/TCU/Secex-MG de citação, o que demonstra de forma cabal que o recorrente estava ciente do processo. Ao apresentar alegações de defesa em 20/10/2016, indica que ele estava ciente de que havia processo em curso na iminência de julgamento, que ocorreu em 04/05/2017 (peças 5, 7, 8, 11, 13, 19, 22, 33, 37-39) .
1.16. Desse modo, não há como acolher os argumentos apresentados.
Prescrição
Análise
 	No exame da prescrição, a Serur tem adotado os entendimentos detalhados na peça 102, que contém estudo e pronunciamentos anteriores da secretaria sobre o tema. Nessas manifestações, estão desenvolvidas as seguintes premissas, que serão utilizadas no presente exame:
a) ao julgar o RE 636.886, o STF conferiu nova interpretação ao art. 37, § 5º, da Constituição Federal, fixando a tese de que "é prescritível a pretensão de ressarcimento ao erário fundada em decisão de Tribunal de Contas";
b) as pretensões punitiva e de ressarcimento devem observar o mesmo regime na atividade de controle externo, dado o objetivo comum da prescrição, de fixar prazo para o Tribunal de Contas agir, para caracterizar o ilícito, identificar seu autor, dimensionar as consequências da conduta e impor as consequências legais, independentemente de tais consequências terem natureza punitiva ou ressarcitória; e
c) até que sobrevenha norma específica, entende-se que a prescrição das pretensões punitiva e de ressarcimento, no processo de controle externo, deve observar o regime da Lei 9.873/1999, na linha dos recentes pronunciamentos do STF a respeito. Assim, sem prejuízo de se realizar o exame da prescrição também segundo o prazo decenal previsto no Código Civil, o critério adotado, na formulação da proposta de encaminhamento, será o da Lei 9.873/1999. 
1.17. Importante ressalvar os atos dolosos de improbidade. Observa-se que tanto na manifestação do TCU, como amicus curiae (peça 35 do RE 636.886) , como na manifestação do Ministério Público Federal na condição de fiscal da ordem jurídica (peça 38) , o Tema 897 foi invocado com o fim de preservar a atuação dos tribunais de contas no caso de prejuízos causados dolosamente, mediante condutas típicas de improbidade administrativa. Todavia, o pedido não foi acolhido. No ponto, não houve divergência quanto ao entendimento do Relator, de que 'as razões que levaram a maioria da Corte a estabelecer excepcional hipótese de imprescritibilidade, no Tema 897, não estão presentes em relação as decisões do Tribunal de Contas que resultem imputação de débito ou multa'.
1.18. Ademais, quanto à não incidência do Código Civil no regime de prescrição do ressarcimento, nos votos em que a questão do prazo prescricional foi abordada, a referência sempre foi ao prazo quinquenal, usualmente adotado pelas normas de direito público.
1.19. Com essas explicações adicionais, passa-se à análise da prescrição no caso em exame, considerando-se as premissas indicadas anteriormente. 
Análise da prescrição segundo os critérios do Acórdão 1441/2016-TCU-Plenário
1.20. No que se refere à pretensão punitiva, o TCU tem tradicionalmente aplicado os critérios definidos no Acórdão 1441/2016-TCU-Plenário, que, em incidente de uniformização de jurisprudência, orientou-se pela aplicação do Código Civil. Por este acórdão, em linhas gerais, a prescrição subordina-se ao prazo geral de dez anos (CC, art. 205) , contado a partir da data da ocorrência do fato e interrompido pelo ato que ordenar a citação, a audiência ou a oitiva da parte.
1.21. Entre outras razões que justificaram a adoção desse critério destaca-se a de que o citado dispositivo constitui uma cláusula geral a ser empregada sempre que a pretensão for prescritível, mas a lei não estabelecer um prazo específico, como na hipótese.
1.22. Portanto, mesmo no regime do Código Civil, adotado pelo Acórdão 1441/2016-TCU-Plenário, deve-se perquirir o termo inicial da prescrição, no caso de recursos transferidos à gestão de terceiros: enquanto perdurar o prazo concedido para que ocorra a aplicação desses recursos, não se inicia a fluência da prescrição (CC, art. 199, II) , porque não estará caracterizada a inércia do titular do direito. No caso de transferência fundo a fundo deve-se considerar a data do fato ilícito ou data da consumação do dano, conforme o caso.
1.23. Veja-se análise constante do relatório da decisão recorrida a respeito da prescrição com base no Ac. 1441/2016 - Plenário (peça 21, p. 5) :
'30. Por fim, observamos ser possível a aplicação de multa aos responsáveis tendo em vista não ter ocorrido a prescrição da pretensão punitiva por parte do TCU, nos termos do que restou assentado no Acórdão 1441/2016-TCU-Plenário. Os atos que ordenaram as citações dos responsáveis interromperam tal prazo visto que praticados antes que se completassem dez anos da ocorrência das irregularidades, considerando que a vigência do Termo de Compromisso TC/PAC 9/2009 abrangeu o período de 31/12/2009 a 31/12/2012, enquanto as citações/audiências dos responsáveis aconteceram em 2016.'
1.24. Conclui-se não prescrita a aplicação de multa, adotando-se os parâmetros definidos no Acórdão 1441/2016-TCU-Plenário.
Análise da prescrição pelo regime da Lei 9.873/1999 
1.25. Adotando-se as premissas fixadas na Lei 9.873/1999 ao caso em exame, e mesmo considerando-se o prazo geral de cinco anos, observa-se que não teria ocorrido a prescrição quinquenal. Para tanto, é preciso considerar os parâmetros abaixo destacados.
a) Termo inicial: 
1.26. A Lei 9.873/1999, art. 1º, parte final, traz previsão expressa a respeito do início do prazo em se tratando de infração de caráter permanente ou continuado. Nesta hipótese, a prescrição começa a correr não da data de cada fato, e sim 'do dia em que tiver cessado' a permanência ou a continuidade.
1.27. Na hipótese em exame, estão presentes os requisitos típicos de uma infração permanente, uma vez que o débito atribuído ao recorrente decorre da impugnação das despesas considerando que a vigência do Termo de Compromisso TC/PAC 9/2009 abrangeu o período de 31/12/2009 a 31/12/2012, com o prazo para prestação de contas até 1/3/2013. No regime da Lei 9.873/1999, a prescrição do ressarcimento só começa a fluir da data do fim do prazo para apresentar prestação de contas que foi 1/3/2013  (peça 21, p. 3, item 10) .
b) Prazo:
1.28. A Lei 9.873/1999 apresenta um prazo geral, de cinco anos (art. 1º) , e um prazo especial, previsto no art. 1º, § 2º, a saber: 'quando o fato objeto da ação punitiva da Administração também constituir crime, a prescrição reger-se-á pelo prazo previsto na lei penal'.
c) Interrupções por atos inequívocos de apuração dos fatos:
1.29. No regime da Lei 9.873/1999, a prescrição se interrompe 'por qualquer ato inequívoco, que importe apuração do fato' (art. 2º, II) . Interrompendo a prescrição, ocorreram os seguintes atos apuratórios: 
1) em 15/6/2013, Notificação/SECON/SUESTMG/FUNASA 211/2013 (peça 1, p. 275) ;
2) em 4/7/2013, Relatório de Visita Técnica (peça 1, pp. 173-175) ;
3) em 28/8/2013, defesa apresentada pelo recorrente à Funasa (peça 1, p. 297) ; e
4) em 11/9/2015, Notificação 0353/2015/SOPRE/SECOV/SUEST-MG (peça 1, p. 309) . 
d) Interrupções pela citação dos responsáveis:
1.30. A prescrição também é interrompida 'pela notificação ou citação do indiciado ou acusado, inclusive por meio de edital', nos termos do art. 2º, I, da Lei 9.873/1999. E, no regime dessa lei, a interrupção se dá pela citação propriamente dita, e não pelo despacho que a ordena. Com esse fundamento, houve a interrupção em 27/09/2016, conforme AR à peça 13.
e) Interrupção pela decisão condenatória recorrível:
1.31. Por fim, a prescrição também se interrompe 'pela decisão condenatória recorrível' (art. 2º, III, da Lei 9.873/1999) . Com esse fundamento, houve a interrupção em 27/04/2017, data da sessão em que foi proferido o acórdão condenatório (peça 19) . Essa interrupção é relevante por estabelecer prazo para julgamento do recurso. 
f) Da prescrição intercorrente:
1.32. Nos termos do art. 1º, § 1º, da Lei 9.873/1999, opera-se a prescrição intercorrente se o processo ficar paralisado por mais de três anos, aguardando 'julgamento ou despacho'.
1.33. Note-se que há uma correlação entre essa hipótese e as causas de interrupção da prescrição do art. 2º. Com efeito, uma vez interrompida a prescrição por alguma das hipóteses do art. 2º, o processo não pode ficar inativo, sem qualquer inovação processual relevante, por mais de três anos. 
1.34. Trata-se de prazo específico, não se aplicando nem o prazo geral de cinco anos nem o prazo especial, da lei penal (§ 2º) . A finalidade da prescrição intercorrente, com seu prazo próprio, é a de assegurar eficiência e celeridade nas apurações administrativas. Seria contrário a essa finalidade a paralisação injustificada do processo por período maior que o triênio estabelecido para a hipótese.
1.35. A extrapolação do prazo de três anos, sem inovação relevante no processo, pode configurar negligência. Por isso, além de se operar a prescrição, deve-se promover a 'apuração da responsabilidade funcional decorrente da paralisação, se for o caso'.
1.36. Especificamente quanto a esta TCE, as próprias causas de interrupção elencadas acima permitem evidenciar que o processo teve andamento regular, não se operando a prescrição intercorrente, uma vez que não houve o transcurso do prazo superior a 3 anos.
g) Conclusão:
1.37. Independentemente da existência de outras causas interruptivas não elencadas acima (citações no âmbito administrativo, tentativas de solução conciliatória, etc.) , cujo levantamento não se fez necessário, observa-se, pelos eventos indicados, que não transcorreu prazo suficiente para se operar a prescrição, tomando-se por referência a Lei 9.873/1999, tida pelos julgados do STF como norma regente da prescrição da pretensão punitiva pelos tribunais de contas.
1.38. Partindo-se da premissa de que a pretensão reparatória segue as mesmas balizas, enquanto não houver norma específica a respeito, a demonstração de que não se operou a prescrição punitiva impõe, como consequência, a conclusão de que também é viável a condenação ao ressarcimento do prejuízo apurado nos autos, com base na Lei 9.873/1999.
EXAME DE MÉRITO
Delimitação do recurso
Constitui objeto do presente recurso analisar no mérito a nova documentação acostada aos autos, como notas fiscais e decisão judicial, bem como se é possível verificar a comprovação da boa e regular prestação dos recursos.
Nova documentação  
Argumentos
O recorrente apresenta os seguintes argumentos:
a) prestou contas em 2017, intempestivamente, uma vez que seu sucessor o impediu de ter acesso à documentação (peça 72, pp. 7 e 10) ;
b) não houve o depósito, em sua integralidade, do valor pactuado dos recursos municipais, apenas a transferência bancária no valor de R$ 1.300,00, conforme comprova documento de transferência (peça 72, p. 8) ;  
c) depositou o valor residual remanescente atualizado, conforme verifica-se na GRU anexa (peça 72, p. 8) ;
d) é responsabilidade de seu sucessor a devolução do saldo do convênio e respectivo rendimento (peça 72, p. 8) ;
e) houve a execução do objeto pactuado, conforme depreende-se do Laudo Técnico de Vistoria da Funasa (peça 72, pp. 9 e 10) ;
f) somente teve acesso aos documentos quando voltou a exercer o cargo público de Prefeito Municipal, em 02/01/2017, quando, então, apresentou a prestação de contas (peça 72, p. 9) ;
g) a empresa vencedora da Licitação 017/2011 foi a Construtora e Marmoraria Lasgran Ltda. CNPJ 03.571.207/0001-04, que possui o nome fantasia "Mineração e Construtora Lasgran" e a razão social Lázaro Saraiva Arruda - ME, conforme verifica-se no CNPJ emitido recentemente (peça 72, pp. 9-10) ; e
h) não agiu com dolo (peça 72, p. 9) .
1.39. Requer a reforma do acórdão combatido tendo em vista os argumentos acima destacados e os seguintes documentos: sentença do TRF1 (peça 73) ; ciência da comunicação (peça 74) ; petição juntada (peça 75) ; jurisprudência (peça 76) ; nota técnica (peça 77) ; publicação no DOU e quadro de avisos (peça 78) ; contrato (peça 79) ; prestação de contas cheques (peça 80) ; prestação de contas 1 (peça 81) ; prestação de contas 2 (peça 82) ; prestação de contas 3 (peça 83) ; 1º Termo Aditivo (peça 84) ; 2º Termo Aditivo (peça 85) ; demais documentos do convênio (peças 86 e 87) ; guia de contrapartida paga (peça 88) ; levantamento das condições de saneamento (peça 89) ; relatório fotográfico (peça 90) ; comprovante de situação cadastral (peça 91) ; declaração (peça 92) ; comprovante de endereço (peça 93) .
Análise
1.40. Assiste razão ao recorrente. Explica-se.
1.41. O recorrente apresenta sentença proferida no Processo 1000208-04.2017.4.01.3816 na Vara Federal Cível e Criminal da SSJ de Teófilo Otoni/MG cujo autor é o Ministério Público Federal (Procuradoria) . A sentença trata do seguinte pedido (peça 73, p. 4 e 6, grifos originais e acrescidos) : 
'Imputa o MPF ao requerido, VALDECY JOSÉ DE SOUZA, a prática de atos de improbidade administrativa tipificado no art. 11, VI, da Lei 8.429/1992, em virtude de ausência de prestação de contas relativas a recursos federais provenientes do TC/PAC 009/2009, firmado entre a Funasa e o município de Águas Vermelhas/MG.
 (...) 
O fato de outra empresa, Lázaro Saraiva Arruda - ME, sem qualquer relação contratual, ter participado na concretização do objeto da licitação, juntamente com a pessoa jurídica vencedora, embora seja ponto a caracterizar, em tese, conduta irregular do administrador, não é passível de conhecimento nesta demanda, que é adstrita à imputação ministerial de falta de prestação de contas.
 (...) 
Em relação à prestação de contas, repito, não vislumbro improbidade administrativa, sendo as irregularidades apontadas no acórdão do TCU condutas não reveladoras de má-fé, mas sim falta de competência administrativa quanto à obrigação constitucional. Tal conclusão merece guarida, pois a própria Funasa, ao analisar os desdobramentos finais do convênio, concluiu que, mesmo com atrasos, a conclusão da obra atendeu às finalidades estipuladas (execução física integral) , sendo certo que a Lei de Improbidade Administrativa tende a punir o administrador desonesto, e não o inábil, razão pela qual, no ponto, fica afastada a configuração de improbidade.
 (...) 
O TCU sobrelevou a expectativa de que deveria o requerido ter apresentado outras notas fiscais emitidas pela Construtora e Marmoraria Lasgran Ltda. para identificação dos destinatários dos cheques emitidos e descontados na conta específica do convênio. Entretanto, é crível a alegação defensiva (reconhecida pelo MPF no ID 28187035) que o prazo para prestação de contas se estendeu até 01/03/2013, já sob a administração de NILSON FRANCISCO DE SOUZA. Ao que tudo indica, o requerido esteve impossibilitado de acessar documentos na prefeitura, o que é comum em cenários políticos municipais - passível de destaque ante ao teor do art. 375, do CPC (O juiz aplicará as regras de experiência comum subministradas pela observação do que ordinariamente acontece e, ainda, as regras de experiência técnica, ressalvado, quanto a estas, o exame pericial.) '
1.42. Atente-se que, nos trechos destacados acima, a demanda judicial tratou da ausência de prestação de contas como ato de improbidade administrativa, que exige o elemento dolo para configuração. A sentença considerou inexistir dolo, mas sim culpa, no seu elemento imperícia ao caracterizar o réu, atual recorrente, como inábil. 
1.43. Importante reproduzir excerto do Acórdão 1513/2021-TCU-Plenário - TCU, Rel. Min. Jorge Oliveira, acerca da ma-fé e do dolo, cuja análise se aplica ao presente caso concreto:
'7.4. Uma vez caracterizada a reprovabilidade da conduta, a avaliação de existência de má-fé não é requisito essencial à culpabilidade do recorrente. De outro modo, tal elemento anímico, subjetivo da conduta, deve ser considerado apenas como agravante, no sentido de majorar a dosimetria da pena.
7.5. Neste sentido, considerando ainda que a má-fé não pode ser presumida, devendo, portanto, ser demonstrada, reforça-se que sua existência sequer foi cogitada nos presentes autos.
7.6. Assim, conclui-se que a alegação de ausência de má-fé do responsável não é capaz de afastar a cominação da multa, vez que não é pressuposto de sua aplicação.
7.7. No mais, sobre a alegada inexistência de dolo por parte do recorrente, urge fazer algumas considerações sobre o assunto. A doutrina explica a conduta culposa latu sensu, dividindo-a em dolo e culpa stricto sensu. O dolo, em suma, significa a vontade manifesta pelo ser humano de realizar a conduta ou produzir o resultado. A culpa stricto sensu refere-se à inobservância ao dever de cuidado objetivo a todas as pessoas de razoável diligência. Sobre essa última, observa-se, ainda, que uma das suas modalidades é a culpa por imprudência, ou seja, culpa por ação, por praticar ato sem o devido cuidado e diligência que de todos se espera. Acerca dos fatos constantes nos autos, nota-se que se o recorrente não agiu com dolo, agiu pelo menos com culpa por imprudência, e isso basta para que esta Corte de Contas, com base na responsabilidade subjetiva, cujo elemento essencial é a culpa, responsabilize o recorrente.
7.8. Conforme a firme jurisprudência do TCU, a imputação das sanções do art. 57 e 58 da Lei 8.443/1992, assim como do débito, exige apenas a verificação da ocorrência de culpa, em qualquer uma de suas modalidades, o que restou evidenciado, no presente caso concreto, uma vez que houve omissão do responsável na prestação de contas, além de não haver a comprovação da regularidade na aplicação dos recursos federais geridos.'
1.44. Note-se que a sentença não se debruça sobre o mérito da questão, qual seja, comprovação da boa e regular gestão dos recursos públicos. Isto porque o pedido inicial não tratou dessa questão, mas apenas se seria o caso de condenar por improbidade administrativa o fato de não ter entregue a prestação de contas tempestivamente, o que poderia configurar ato de improbidade administrativa se restasse caracterizado o elemento dolo.
1.45. Os efeitos dessa sentença nos autos deste processo não apresentam a eficácia requerida pelo indigitado, pois se considerou que a responsabilidade pela prestação de contas recaiu na gestão do prefeito sucessor. No ofício de citação (peça 7) não consta esse ponto como irregular.
1.46. No ordenamento jurídico brasileiro vigora o princípio da independência das instâncias, em razão do qual podem ocorrer condenações simultâneas nas diferentes esferas - cível, criminal e administrativa. O artigo 935 do Código Civil prescreve que a 'responsabilidade civil é independente da criminal, não se podendo questionar mais sobre a existência do fato, ou sobre quem seja o seu autor, quando estas questões se acharem decididas no juízo criminal'. Esse dispositivo precisa ser conjugado com o artigo 66 do Código de Processo Penal, o qual estabelece que 'não obstante a sentença absolutória no juízo criminal, a ação civil poderá ser proposta quando não tiver sido, categoricamente, reconhecida a inexistência material do fato'.
1.47. Interpretando os dois dispositivos conjuntamente, temos que a sentença penal impedirá a propositura ou continuidade de ação nos âmbitos civil e, por extensão, administrativo, apenas se houver sentença penal absolutória negando categoricamente a existência do fato ou afirmando que não foi o réu quem cometeu o delito. Esse entendimento é pacífico no Supremo Tribunal Federal, conforme fica claro nos Mandados de Segurança 21.948-RJ, 21.708-DF e 23.635-DF. Nesse último, por exemplo, o STF decidiu que a sentença proferida em processo penal é incapaz de gerar direito líquido e certo de impedir o TCU de proceder à tomada de contas, mas poderá servir de prova em processos administrativos se concluir pela não-ocorrência material do fato ou pela negativa de autoria.
1.48. Nesse mesmo sentido é o teor do art. 126 da Lei 8.112/1990, segundo o qual a 'responsabilidade administrativa do servidor será afastada no caso de absolvição criminal que negue a existência do fato ou sua autoria'. Também encontramos na Lei 8.429/1992, que trata da improbidade administrativa, a positivação do referido princípio, quando seu artigo 12 destaca que o responsável por ato de improbidade está sujeito às cominações estabelecidas por esta norma, independentemente das sanções penais, civis e administrativas previstas na legislação específica.
1.49. Portanto, apesar de a sentença tratar do Termo de Compromisso TC/PAC 9/2009 (peça 1, pp. 39-43 e pp. 329-331) , o pedido não se subsume aos quesitos considerados irregulares pela decisão recorrida.
1.50. A decisão recorrida estava ciente de que o Parecer da Funasa havia considerado a obra concluída integralmente (peça 21, p. 2) .
Por outro lado, de acordo com o Relatório de Visita Técnica de 4/7/2013, a Funasa considerou que a execução física do termo de compromisso foi integralmente realizada, sendo 1 unidade de placa de obra no valor de R$ 790,53, a reconstrução de 2 unidades com 2 quartos e 38,70 m² no valor de R$ 47.788,13, 3 unidades com 3 quartos e 44,41 m² no valor de R$ 77.430,23 e 1 unidade com 4 quartos e 54,98 m² no valor de R$ 28.491,11 (peça 1, p. 173-175) .
1.51. No entanto, não houve apresentação de todos os documentos necessários para estabelecer o nexo causal entre as despesas realizadas para consecução do objeto e o dispêndio dos recursos públicos transferidos.
1.52. O recorrente nessa fase recursal revisional apresenta vasta documentação a fim de comprovar a boa e regular gestão dos recursos públicos geridos. Os seguintes documentos foram acostados aos autos:
a) à peça 76 há jurisprudência sobre inelegibilidade e à peça 77 há nota técnica escrita pela gerente municipal de convênios da prefeitura com teor semelhante à peça recursal, cujos argumentos estão sendo analisados neste momento;
b) à peça 78, p. 1, consta quadro de aviso de licitação, mas a publicação no DOU está ilegível (peça 78, p. 3) ;
c) à peça 79 consta contrato entre o Município de Águas Vermelhas/MG e a Construtora e Marmoraria Lasgran Ltda.;
d) à peça 80 constam cópias de cheques em sua maioria ilegíveis e truncados sendo possível ler o destinatário de cada cheque incluindo Lázaro Saraiva Arruda-ME; 
e) às peças 81-83 há prestação de contas, realizada em 19/06/2017;
f) as peças 84-86 apresentam o TC/PAC 9/2009 e os termos aditivos;
g) às peças 86-87 há a abertura de processo licitatório tomada de preços e a minuta de contrato;
h) à peça 87 há projeto básico e/ou executivo (p. 19) ;
i) à peça 88 consta a guia de GRU comprovando o pagamento da contrapartida;
j) à peça 89 consta levantamento das condições de saneamento com boletim de medição;
k) à peça 90 constam fotos do empreendimento;
l) à peça 91 há comprovante de situação cadastral da empresa executora;
m) à peça 93 consta comprovante de endereço;
n) à peça 94 há e-mails trocados com o TCU acerca da juntada de arquivos; e
o) à peça 95 consta comprovante de entrega do recurso.
1.53. O relatório da decisão recorrida ao analisar as alegações de defesa à peça 21, p. 4 informou os documentos que o recorrente deveria encaminhar (grifos acrescidos) :
'22. Realmente, o responsável juntou aos autos documentos indicando que a Construtora e Marmoraria Lasgran Ltda., mediante processo licitatório (peça 11, p. 3) , assinou o Contrato 017/2011, datado de 4/7/2011, se comprometendo, pelo valor de R$ 154.306,41, a executar as obras previstas no Termo de Compromisso TC/PAC 9/09 (peça 11, pp. 5-15) .
23. Contudo, é possível observar pelo extrato bancário da conta do ajuste (item 8 retro) em conjunto com o documento denominado 'Minuta Diária da Despesa', da Prefeitura Municipal de Águas Vermelhas, que a Lasgran Ltda. recebeu a quantia de R$ 104.137,84 (e não os R$ 154.306,41 previstos em contrato) , enquanto outra empresa, a Lázaro Saraiva Arruda-ME, estranha ao contrato, recebeu o valor de R$ 47.137,76, realçando desconexão entre os recursos financeiros e a execução física do empreendimento.
24. Assim, apesar de enviar alguns documentos relacionados à licitação e contratação da empresa Lasgran Ltda., o responsável não conseguiu estabelecer o nexo entre os recursos federais e a execução física das obras. Ao contrário, os documentos juntados pelo defendente revelam gastos de R$ 47.137,76 com a empresa Lázaro Saraiva Arruda-ME, sem qualquer relação contratual ou vínculo com as obras objeto do Termo de Compromisso TC/PAC 9/09.
25. Enfim, esperava-se que o responsável, no mínimo, conseguisse cópia das notas fiscais emitidas pela Construtora e Marmoraria Lasgran Ltda., e também o contrato e notas fiscais da Lázaro Saraiva Arruda-ME, documentos que poderiam auxiliá-lo na demonstração do elo entre as despesas e os cheques emitidos, favorecendo, do ponto de vista financeiro, a identificação do real destinatário dos cheques emitidos contra a conta específica do convênio.'
1.54. Reforce-se, assim, ser minimamente necessário anexar as notas fiscais decorrentes dos cheques sacados da conta corrente do termo de compromisso. Compulsando os documentos apresentados constam o contrato firmado com a empresa contratada bem como notas fiscais.
1.55. No que tange ao depósito da contrapartida, verifica-se, à peça 88, que o recorrente depositou um valor à conta do Tesouro Nacional, mas não é possível identificar os cálculos dos juros e multa referentes ao atraso da contrapartida para verificação. 
1.56. Coube ao recorrente a devolução do saldo remanescente bem como das aplicações financeiras realizadas, já que retornou à gestão da municipalidade no período de 2017-2020 e também esteve à frente dela na gestão 2009-2012, tendo os recursos sido integralmente gastos em sua gestão. Se o sucessor (2013-2016) também não devolveu os valores, como afirma o recorrente, cabia a ele fazê-lo em sua gestão, independentemente da responsabilização do prefeito sucessor. No entanto, à peça 81, pp. 12-19, constam documentos referentes à devolução de saldo remanescente em 07/2013, no valor de R$ 174,63 aos cofres da Funasa, na gestão do prefeito sucessor (peça 11, p. 23) , mas o comprovante de pagamento encontra-se ilegível (peça 81, p. 17) . Não há comprovação de devolução das aplicações financeiras.
1.57. Às peças 87, 89 e 90 constam documentos acerca da existência do empreendimento (execução física) , no entanto, o parecer da Funasa já atestou o cumprimento da obrigação, o que faltava era a comprovação da execução financeira para estabelecer o nexo causal, ou seja, comprovar que o empreendimento foi executado com os recursos federais repassados no âmbito do Termo de Compromisso TC/PAC 9/09 (peça 11, pp. 5-15 e peça 1, pp. 173-175) .
1.58. À peça 80 constam cópias de cheques sendo possível ler o destinatário de cada cheque, incluindo Lázaro Saraiva Arruda - ME. 
1.59. À peça 91 há comprovante cadastral da empresa executora Construtora e Marmoraria Lasgran Ltda. que tem como nome fantasia Mineração e Construtora Lasgran. Em consulta ao CNPJ da referida empresa verifica-se que Lázaro Saraiva Arruda é seu sócio-administrador.
1.60. Às peças 78-79 e 84-87 constam documentos acerca da assinatura do TC/PAC 9/2009 bem como processo licitatório, quadro de aviso e minuta de contrato. Esses documentos são importantes para compor a prestação de contas, no entanto incapazes de por si sós estabelecerem o nexo causal. Consideram-se presentes as notas fiscais decorrentes dos gastos para execução do objeto do referido termo de compromisso.
1.61. Às peças 80-83 há cheques e extratos da conta bancária que já constavam dos autos à peça 1, pp. 197-273. As notas fiscais constam à peça 82, p. 33 e à peça 83, pp. 5, 17 e 37. Em essência, restou configurado nos autos a comprovação física e financeira do ajuste tendo em vista as notas fiscais apresentadas com notificação do ajuste a que se refere.
1.62. Veja-se a correlação entre os cheques sacados e os valores das notas fiscais:
	a) cheque 850.004, de 14/3/2012, no valor de R$ 24.283,42 (peça 1, p. 251) ;
	b) cheque 850.005, de 19/3/2012, no valor de R$ 1.169,07 (peça 1, p. 251) ;
	c) cheque 850.006, de 20/3/2012, no valor de R$ 1.115,87 (peça 1, p. 251) ;
	d) cheque 850.007, de 9/7/2012, no valor de R$ 39.723,39 (peça 1, p. 259) ;
	e) cheque 850.008, de 18/7/2012, no valor de R$ 1.912,29 (peça 1, p. 259) ;
	f) cheque 850.012, de 16/8/2012, no valor de R$ 32.474,51 (peça 1, p. 261) ;
	g) cheque 850.010, de 21/8/2012, no valor de R$ 1.634,13 (peça 1, p. 261) ;
	h) cheque 850.009, de 18/12/2012, no valor de R$ 1.825,36 (peça 1, p. 269) ;
	i) cheque 850.001, de 21/12/2011, no valor de R$ 2.074,06 (peça 1, p. 271) ;
	j) cheque 850.002, de 21/12/2011, no valor de R$ 1.979,78 (peça 1, p. 271) ;
	k) cheque 850.003, de 21/12/2011, no valor de R$ 43.083,92 (peça 1, p. 271) .
Valores referentes a NF combinados com os valores dos cheques emitidos um a um
	Cheque
	Data 
	Valor (R$) 
	Nota fiscal 
	Peça e página

	850.001
	21/12/2011
	2.074,06
	000061
	peça 82, pp. 27, 31, 33, 34, 39, 41 

	850.002
	21/12/2011
	1.979,78
	000061
	peça 82, pp. 27, 31, 33, 34, 39, 41

	850.003
	21/12/2011
	43.083,92
	000061
	peça 82, pp. 27, 31, 33, 34, 39, 41

	850.004
	14/3/2012
	24.283,42
	000068
	peça 83, pp. 5-13

	850.005
	19/3/2012
	1.169,07
	000068
	peça 83, pp. 5-13

	850.006
	20/3/2012
	1.115,87
	000068
	peça 83, pp. 5-13

	850.007
	9/7/2012
	39.723,39
	000075
	peça 83, pp. 17-27

	850.008
	18/7/2012
	1.912,29
	000075
	peça 83, pp. 17-27

	850.009
	18/12/2012
	1.825,36
	000075
	peça 83, pp. 17-27

	850.0012
	16/8/2012
	32.474,51
	000019
	peça 83, pp. 37-42

	850.0010
	21/8/2012
	1.634,13
	000019
	peça 83, pp. 37-42

	850.0011
	22/08/2012
	891,36
	000019
	peça 83, pp. 37-42

Valores referentes a cada nota fiscal a fim de averiguar se os cheques emitidos conferem com o valor da NF emitida.
	NF 61 
	 NF 68 
	 NF 75 
	 NF 19 
		NF 61
R$
	NF 68
R$
	NF 75
R$
	NF 19
R$

	47.137,76
	26.568,36
	43.461,04
	37.139,25

	    2.074,06 
	 24.283,42 
	  39.723,39 
	 32.474,51 
	
	    1.979,78 
	   1.169,07 
	    1.912,29 
	   1.634,13 
	
	  43.083,92 
	   1.115,87 
	    1.825,36 
	      891,36 
	
	  47.137,76 
	 26.568,36 
	  43.461,04 
	 35.000,00 
	 152.167,16 (total gasto) 

Valores cobrados a título de débito
	Valor original (R$) 
	Data da ocorrência
	Débito / (Crédito) 

	74.932,51
		28/11/2011

	Débito

	74.932,50
	22/6/2012
	Débito

	 (10,71) 
	17/7/2013
	 (Crédito) 

	149.854,30

1.63. Como se verifica das tabelas acima, há cheques, extratos bancários e notas fiscais hábeis a comprovarem a boa e regular gestão dos recursos financeiros. No extrato bancário identificam-se os cheques emitidos conforme peça e folhas do item anterior. 
1.64. Destaque-se que o recorrente anexou frente e verso das notas fiscais para facilitar a compreensão dos valores e parâmetros necessários para prestação de contas. 
1.65. No caso da NF 000019, os cheques sacados da conta do ajuste não são suficientes para a cobrirem. Veja-se que a receita era de R$ 149.854,30 somado aos R$ 1.300,00 da contrapartida (valor abaixo do ajustado) (peça 1, p. 269) totalizando R$ 151.154,30 de receitas totais disponíveis para o cumprimento do objeto do TC/PAC 9/2009. As despesas cobertas pelos cheques emitidos são maiores do que o valor total repassado à municipalidade e cobrado a título de débito.
1.66. Desse modo, o valor dos cheques somados estar abaixo do valor da NF 000019 não é impeditivo para afastar o débito cominado. Atente-se que o valor de aplicações financeiras (R$ 1.358,08) não foi devolvido (peça 82, p. 15) . Porém foi necessário o valor de R$ 1.012,86 para cobrir as despesas que excederam o valor repassado pela Funasa somado à contrapartida parcialmente depositada (R$ 1.300,00) (peça 1, p. 269) .
1.67. Por todo o exposto, conclui-se que os elementos trazidos pelo recorrente nesta fase processual comprovam a execução financeira dos recursos financeiros sob sua responsabilidade. Assim, deve-se alterar o teor do julgamento formado na decisão recorrida quanto ao débito e a multa cominados a fim de refletir o novo cenário apresentado pelo recorrente em que anexa aos autos as notas fiscais necessárias para o estabelecimento do nexo causal entre a execução física e a execução financeira do Termo de Compromisso TC/PAC 9/2009.
CONCLUSÃO
Das análises anteriores, ante os elementos constantes destes autos, o contexto normativo e as diretrizes jurisprudenciais aplicáveis ao caso, conclui-se haver razão ao recorrente. 
1.68. No que tange às preliminares, prescrição e nulidade da citação, demonstrou-se não terem ocorrido no presente processo, sendo possível, assim, a análise do mérito da questão.
1.69. Quanto ao mérito foram apresentados novos documentos aptos a comprovar o nexo causal entre as receitas federais e as despesas relativas ao Termo de Compromisso TC/PAC 9/2009.
1.70. Dessa forma, após revisar o processo, conclui-se pelo provimento ao presente recurso de revisão a fim de afastar o débito e a multa cominados bem como alterar o julgamento das contas para regular com ressalva.
PROPOSTA DE ENCAMINHAMENTO
Ante o exposto, com fundamento nos artigos 32, inciso III, e 35, inciso III, da Lei 8.443/1992, submete-se à consideração superior a presente análise do recurso de revisão interposto por Valdecy José de Souza contra o Acórdão 2428/2017-TCU-Primeira Câmara, propondo-se:
	a) conhecer do recurso e, no mérito, dar-lhe provimento a fim de afastar o débito e a multa cominados bem como alterar o julgamento das contas para regular com ressalva;
	b) cientificar o recorrente bem como os demais interessados da decisão que vier a ser proferida."
2.	O Ministério Público junto ao TCU - MPTCU anuiu às conclusões da Serur nos seguintes termos (peça 106) :
"Trata-se de recurso de revisão interposto pelo Sr. Valdecy José de Souza (peças 72 a 95) contra o Acórdão 2.428/2017 (peça 19) , por meio do qual a 1ª Câmara do Tribunal de Contas da União, sob a relatoria do Eminente Ministro Walton Alencar Rodrigues, entre outras deliberações, julgou irregulares suas contas, condenando-o em débito e aplicando-lhe a multa prevista no art. 57 da Lei 8.443/1992. O referido julgado foi retificado, por inexatidão material, pelos Acórdão 4500/2017-TCU-Primeira Câmara e 230/2018-TCU-1ª Câmara (peças 27 e 49) . 
A presente tomada de contas especial foi instaurada pela Fundação Nacional de Saúde (Funasa) em decorrência do não encaminhamento de documentação financeira exigida para a prestação de contas do Termo de Compromisso TC/PAC 9/2009 (peça 1, pp. 39-43 e 329-331) , celebrado com o Município de Águas Vermelhas/MG, cujo objeto consistia na execução de melhorias habitacionais para controle da Doença de Chagas, com vigência estipulada para o período de 31/12/2009 a 31/12/2012 e com o prazo para prestação de contas até 1º/3/2013.
No Relatório de Visita Técnica de 4/7/2013 (peça 1, pp. 173-175) , a Funasa atestou a integral execução física do termo de compromisso, composta do seguinte: 1 unidade de placa de obra (R$ 790,53) ; reconstrução de 2 unidades com 2 quartos e com extensão de 38,70 m² (R$ 47.788,13) ; 3 unidades com 3 quartos e com extensão de 44,41 m² (R$ 77.430,23) ; e 1 unidade com 4 quartos e com extensão de 54,98 m² (R$ 28.491,11) .  
Não obstante, em consonância com parecer financeiro da Funasa, não foi demonstrada a boa e regular aplicação dos recursos geridos, em razão da ausência de documentação fiscal que comprovasse a execução financeira do ajuste, o que acarretou a não aprovação da prestação de contas final do Termo de Compromisso PAC 9/2009, no valor de R$ 149.854,30.
O Acórdão 2428/2017-TCU-Primeira Câmara está fundamentado na ausência de documentos de natureza financeira e fiscal, o que resultou na falta de comprovação da regular aplicação dos recursos do termo de compromisso. Em seu Voto, o Exmo. Ministro Walton Alencar Rodrigues salienta que, segundo pacífica jurisprudência da Corte de Contas 'a execução do objeto pactuado não é suficiente para assegurar regularidade das contas e elisão do débito, pois os recursos que a custearam podem ter provindo de fontes municipais ou de outros convênios, estaduais ou federais, com objeto semelhante'.
Pelas razões expendidas no exame de admissibilidade contido na peça 98, o presente recurso de revisão deve ser conhecido.
Preliminarmente, o responsável sustenta a nulidade do julgado condenatório, tendo em vista que não teria recebido nem a citação nem a notificação acerca do julgamento. Isso porque as comunicações teriam sido encaminhadas ao endereço de sua ex-esposa e recebida por terceiros (peça 72, pp. 2-6) .
Tal argumento não merece prosperar, visto que as comunicações foram enviadas para o endereço registrado na base de dados da Secretaria da Receita Federal (peça 22) . Ademais, conforme destaca a Secretaria de Recursos, a apresentação de alegações de defesa por parte do responsável demonstra que o recorrente foi devidamente citado (peças 7 e 11) .
Quanto ao mérito, o recorrente apresenta diversos argumentos, entre os quais destacamos:
a) tendo em vista que seu sucessor o impediu de ter acesso à documentação, somente em 2017, quando voltou a exercer o cargo de Prefeito Municipal, apresentou a prestação de contas (peça 72, pp. 7 e 10) ;
b) por equívoco, o convenente não depositou, em sua integralidade, o valor da contrapartida municipal, de modo que apenas promoveu transferência bancária no valor de R$ 1.300,00 (peça 72, p. 8) ; 
c) o objeto do ajuste foi plenamente executado, conforme se extrai do conteúdo do Laudo Técnico de Vistoria da Funasa (peça 72, pp. 9 e 10) ;
d) não agiu com dolo (peça 72, p. 9) .
Como fundamento para suas alegações, apresenta diversos documentos, tais como prestação de contas, relatório fotográfico, termo contratual, relação de cheques, sentença judicial, comprovante de endereço e comprovante de situação cadastral (peças 73 a 93) .
De início, em consonância com a unidade técnica, destaco que a sentença absolutória proferida no Processo 1000208-04.2017.4.01.3816 (Vara Federal Cível e Criminal da SSJ de Teófilo Otoni/MG) , embora estivesse restrita à questão da falta de prestação de contas no âmbito do TC/PAC 9/2009, não vincula o julgamento pela Corte de Contas. Isso porque, conforme remansosa jurisprudência do Tribunal de Contas da União (v.g. Acórdão 1486/2016-TCU-Primeira Câmara, 2.983/2016-TCU-1ª Câmara, 131/2017-TCU-Plenário, 838/2021-TCU-Plenário e 1.663/2021-TCU-2ª Câmara) e do Supremo Tribunal Federal (v.g. Mandados de Segurança 21.948-RJ, 21.708-DF e 23.635-DF) , a sentença proferida em processo penal vinculará a instância administrativa apenas se estiver embasada na inexistência do fato ou na negativa de autoria. 
No caso, entendeu o juiz competente que a conduta do réu, Sr. Valdecy José de Souza, não revelou má-fé, mas sim a falta de competência administrativa quanto à obrigação prevista na constituição. Para tanto, considerou, inclusive, que o réu esteve impossibilitado de acessar documentos durante a gestão do Sr. Nilson Francisco de Souza à frente da prefeitura. Portanto, a sentença absolutória teve como supedâneo aspectos positivos e atenuantes da conduta do réu e não a inexistência do fato ou a negativa de autoria. 
Nos autos, constam documentos concernentes à devolução do saldo remanescente aos cofres da Funasa, em julho de 2013, durante a gestão do Sr. Nilson Francisco de Souza, no valor de R$ 174,63 (peça 81, pp. 12-19) . A possível ausência de devolução dos saldos das aplicações financeiras, de qualquer modo, não pode ser imputada ao Sr. Valdecy José de Souza, visto que o prazo para cumprimento da obrigação se encerrou na gestão seguinte.
Conforme apurou a Secretaria de Recursos, a partir dos elementos apresentados pelo recorrente, foi possível estabelecer a correlação entre os cheques sacados e os valores das notas fiscais, o que comprova a regular gestão dos recursos financeiros (peça 103, pp. 12-13) . Os extratos bancários registram os saques desses cheques em datas pertinentes.    
A instrução técnica esclarece que os cheques sacados da conta da avença, ainda que somados, não cobrem o valor da Nota Fiscal 000019. Tal incongruência, todavia, não deve obstaculizar o afastamento do débito, até mesmo porque não constitui indicativo de prejuízo ao erário. 
Assiste razão ao recorrente quando afirma que os serviços previstos no ajuste foram totalmente executados. Com efeito, a plena execução física do objeto da avença foi atestada no Relatório da Visita Técnica de 4/7/2013, emitido por engenheiro da Funasa (peça 1, pp. 173-175) . 
Do ponto de vista da execução financeira, em vista do exposto, verifica-se que os elementos apresentados pelo recorrente lograram estabelecer o vínculo entre os recursos do Termo de Compromisso TC/PAC 9/2009 e as despesas realizadas para a consecução do ajuste.
Destarte, este membro do Ministério Público de Contas manifesta-se pelo conhecimento e provimento do recurso de revisão interposto pelo Sr. Valdecy José de Souza, de modo que sejam afastados o débito e a multa cominados ao responsável, bem como que suas contas sejam julgadas regulares com ressalva, nos termos propostos pela unidade técnica (peça 103, p. 14) ."
	É o relatório.

Carlos Alberto Lopes de Morais (53.640/OAB-MG) e outros, representando Valdecy José de Souza.

Procurador Sérgio Ricardo Costa Caribé

RECURSO DE REVISÃO. TOMADA DE CONTAS ESPECIAL. TERMO DE COMPROMISSO. CONTAS IRREGULARES, DÉBITO E MULTA EM RAZÃO DA AUSÊNCIA DE COMPROVAÇÃO DA CORRETA APLICAÇÃO DOS RECURSOS REPASSADOS. APRESENTAÇÃO DE DOCUMENTOS COMPROBATÓRIOS. PROVIMENTO. REGULARIDADE COM RESSALVAS E QUITAÇÃO.

TOMADA DE CONTAS ESPECIAL (TCE)

Secretaria de Recursos (Serur)

Atendidos os requisitos de admissibilidade, conheço do recurso de revisão interposto por Valdecy José de Souza, ex-Prefeito de Águas Vermelhas/MG, contra o Acórdão 2428/2017-TCU-Primeira Câmara (Relator o Ministro Walton Alencar Rodrigues) , que julgou irregulares suas contas especiais, condenou-o em débitos no montante histórico de R$ 149.865,01 e aplicou-lhe multa de R$ 21.000,00.
2.	Decorreu a condenação da ausência de comprovação da correta aplicação de recursos de Termo de Compromisso firmado com a Fundação Nacional de Saúde - Funasa para execução de melhorias habitacionais para controle da Doença de Chagas, uma vez que não foram apresentados documentos suficientes para comprovar a regular execução financeira daquele ajuste. 
3.	Após examinar os argumentos e elementos trazidos pelo recorrente, a Secretaria de Recursos - Serur e o Ministério Público junto ao TCU - MPTCU, em pareceres uniformes, opinaram pelo provimento do recurso, de modo a julgar regulares com ressalvas as contas do ex-Prefeito.
4.	Endosso tais pronunciamentos, que incluo entre minhas razões de decidir.
5.	Em síntese, o ex-dirigente municipal: (i) apontou a nulidade de sua citação, por ausência de intimação pessoal; (ii) arguiu a prescrição das pretensões punitiva e ressarcitória desta Corte; (iii) indicou a dificuldade em apresentar documentação comprobatória em momentos anteriores dada a rivalidade política com seu sucessor; e (iv) em face de seu retorno ao comando da Prefeitura, juntou documentos para tentar demonstrar a correta aplicação dos recursos recebidos.
6.	Afasto a suscitada preliminar de nulidade da citação do recorrente, posto que o respectivo ofício citatório foi entregue no endereço constante da base de dados da Receita Federal do Brasil, procedimento previsto no Regimento Interno desta Corte (art. 179, inciso II) e validado pela jurisprudência desta Casa (Acórdão 338/2007-TCU-Plenário, entre outros) e do Supremo Tribunal Federal (Agravo Regimental no Mandado de Segurança 25.816) .
7.	Por sua vez, considero prejudicada, nesta oportunidade, a discussão a respeito da prescrição das pretensões indenizatória e punitiva do TCU, uma vez que a documentação comprobatória trazida pelo recorrente é suficiente para comprovar a adequada execução financeira do Termo de Compromisso e, com isso, afasta a possibilidade de exercício daquelas pretensões.
8.	De fato, como demonstrou o minucioso exame empreendido pela Secretaria de Recursos em sua manifestação, o ex-Prefeito apresentou "cheques, extratos bancários e notas fiscais hábeis a comprovarem a boa e regular gestão dos recursos financeiros".
9.	Assim, considerando que a execução do objeto do ajuste já havia sido atestada por laudo de vistoria realizada pela própria Funasa em 2013, fica afastado o fundamento da condenação do responsável, razão pela qual suas contas devem ser julgadas regulares com ressalvas, conforme sugere a instrução dos autos, e lhe deve ser dada quitação.
	Acolho os pareceres da Serur e do MPTCU, pois, e voto pela adoção da minuta de acórdão que trago a este Colegiado.
	TCU, Sala das Sessões, em 29 de setembro de 2021.
JORGE OLIVEIRA 
Relator